臺灣臺南地方法院刑事判決
109年度交訴字第188號
公  訴  人  臺灣臺南地方檢察署檢察官
被      告  楊慶林



上列被告因公共危險等案件，經檢察官提起公訴（109年度偵字
第11298號），被告於準備程序中就被訴事實為有罪之陳述，經
告知簡式審判程序之旨，並聽取被告與公訴人之意見後，合議庭
裁定由受命法官進行簡式審判程序，判決如下：
    主  文
楊慶林犯無駕駛執照駕車過失傷害罪，處拘役伍拾伍日，如易科
罰金，以新臺幣壹仟元折算壹日；又犯肇事致人傷害逃逸罪，累
犯，處有期徒刑捌月。
    事  實
一、本案被告楊慶林所犯為死刑、無期徒刑、最輕本刑3年以上
    有期徒刑以外之罪，亦非屬高等法院管轄之第一審案件，其
    於準備程序進行中，先就被訴事實為有罪之陳述，經告知簡
    式審判程序之旨，並聽取檢察官、被告之意見後，本院合議
    庭依刑事訴訟法第273條之1第1項裁定進行簡式審判程序，
    是本案之證據調查，依同法第273條之2規定，不受同法第15
    9條第1項、第161條之2、第161條之3、第163條之1，及第16
    4條至第170條所規定證據能力認定及調查方式之限制，先予
    敘明。
二、本案犯罪事實及證據，均引用檢察官起訴書之記載（如附件
    ），並補述：
(一)附件犯罪事實一第2行於「楊慶林」後補充「知悉其所考領
    之重型機車駕駛執照已於民國106年12月4日因酒後駕車遭註
    銷，未考領有普通重型機車駕駛執照」。
(二)證據部分補充「被告於本院準備程序及審理時之自白」。
三、論罪科刑：
(一)按「刑法總則中就一般犯罪應予加重刑罰之共通條件所規定
    者，即所謂刑法總則之加重，係單純刑之加重，為概括性之
    規定，所有罪名均一體適用；刑法分則中就某種犯罪類型之
    個別犯罪予以加重刑罰之特別事由予以規定，將罪與刑包括
    在內，而成立另一獨立之罪，即所謂刑法分則之加重，僅限
    於各該特定之犯罪或可得而確定之犯罪，始有其適用。此乃
    基於立法上之便宜，實際上與伸長法定刑無異，已係獨立之
    罪刑規定，而非單純刑之加重。是道路交通管理處罰條例第
    86條第1項對汽車駕駛人，駕車行經行人穿越道不依規定讓
    行人優先通行，因而致人受傷或死亡，依法應負刑事責任者
    ，加重其刑至二分之一規定，乃就刑法分則中（業務）過失
    傷害或致死之犯罪類型，因特定之犯罪地點變更而予以加重
    刑罰，而成立另一獨立之罪，屬刑法『分則』之加重」（最高
    法院99年度台非字第198號判決要旨參照），故違反道路交
    通管理處罰條例第86條第1項規定，因而致人受傷，依法應
    負刑事責任者，加重其刑至二分之一規定，為刑法分則之加
    重。經查，被告發生本件交通事故時，其所考領之重型機車
    駕駛執照已於106年12月4日因酒後駕車遭註銷，未再考領普
    通重型機車駕駛執照乙節，業據被告坦認在卷（本院卷第16
    3頁），有公路監理電子閘門證號查詢機車駕駛人資料可查
    （警卷第31頁），故核被告所為，係犯道路交通管理處罰條
    例第86條第1項、刑法第284條前段之無駕駛執照駕車過失傷
    害罪，此部分應依道路交通管理處罰條例第86條第1項規定
    加重其刑至二分之一。又被告駕車肇事致人受傷後逕自離去
    之行為，係犯刑法第185條之4肇事致人傷害逃逸罪。
(二)起訴書認被告因駕車過失致人受傷部分所為，係犯刑法第28
    4條前段之過失傷害罪嫌，尚有未洽，惟起訴書所載之犯罪
    事實，與本院所認定之事實，兩者之基本社會事實同一，且
    本院已告知相關罪名（本院卷第163頁），無礙被告防禦權
    ，爰依法變更起訴法條。
(三)司法院釋字第777號解釋，解釋文雖指：「中華民國88年4月
    21日增訂公布之刑法第185條之4規定：『駕駛動力交通工具
    肇事，致人死傷而逃逸者，處6月以上5年以下有期徒刑。』
    （102年6月11日修正公布同條規定，提高刑度為1年以上7年
    以下有期徒刑，構成要件均相同）其中有關「肇事」部分，
    可能語意所及之範圍，包括「因駕駛人之故意或過失」或「
    非因駕駛人之故意或過失」（因不可抗力、被害人或第三人
    之故意或過失）所致之事故，除因駕駛人之故意或過失所致
    之事故為該條所涵蓋，而無不明確外，其餘非因駕駛人之故
    意或過失所致事故之情形是否構成『肇事』，尚非一般受規範
    者所得理解或預見，於此範圍內，其文義有違法律明確性原
    則，此違反部分應自本解釋公布之日起失其效力」，然被告
    對於附件犯罪事實欄所示交通事故之發生，過失責任明確，
    且其主觀上具有肇事致人受傷而逃逸之犯意，本案自非屬前
    開司法院釋字第777號解釋所指因「肇事」文義有違法律明
    確性原則而失其效力之範圍，仍有刑法第185條之4規定之適
    用，特予敘明。
 (四)被告所犯上開2罪，犯意各別，行為互殊，應予分論併罰。
 (五)按依司法院釋字第775號解釋解釋文及理由意旨，係指構成
    累犯者，不分情節，一律加重最低本刑，於不符合刑法第59
     條所定要件之情形下，致生行為人所受之刑罰超過其所應
    負 擔罪責之個案，不符罪刑相當原則、比例原則。於此範
    圍內，在刑法第47條第1 項修正前，為避免發生上述罪刑不
    相當的情形，法院就該個案應裁量是否加重最低本刑。依此
    ，該解釋係指個案應量處最低法定刑、又無法適用刑法第59
    條規定減輕之情形，法院應依此解釋意旨裁量不予加重最低
    本刑，並非指前案為同性質之案件始有累犯加重之適用（最
    高法院109年度台上字第518號、第296號判決意旨參照）。
    查被告前因不能安全駕駛致交通危險案件，經本院以105年
    度交簡字第2209號判決有期徒刑3月確定，甫於106年3月23
    日徒刑易服社會勞動執行完畢等情，有其臺灣高等法院被告
    前案紀錄表在卷可稽，是其於受徒刑之執行完畢後5年內，
    故意再犯本件有期徒刑以上之罪，為累犯。被告前既因不能
    安全駕駛致交通危險案件，經法院判處罪刑確定，且經徒刑
    執行完畢，其理應產生警惕作用，返回社會後能因此自我控
    管，不再觸犯有期徒刑以上之罪。然被告卻於有期徒刑執行
    完畢後5年內，故意再犯本案同為公共危險罪章之肇事致人
    傷害逃逸罪，足見被告有其特別惡性，且前罪之徒刑執行毫
    無成效，其對於刑罰之反應力顯然薄弱，故認有必要就肇事
    致人傷害逃逸罪部分，依刑法第47條第1項之規定加重其刑
    。
(六)按刑事審判旨在實現刑罰權之分配正義，故法院對有罪被告
    之科刑，應符合罪刑相當之原則，使輕重得宜，罰當其罪，
    以契合社會之法律感情，此所以刑法第57條明定科刑時應審
    酌一切情狀，尤應注意該條所列10款事項以為科刑輕重之標
    準，並於同法第59條賦予法院以裁量權，如認「犯罪之情狀
    顯可憫恕，認科以最低度刑仍嫌過重者，得酌量減輕其刑」
    。而刑法第59條規定犯罪之情狀顯可憫恕者，得酌量減輕其
    刑，其所謂「犯罪之情狀」，與同法第57條規定科刑時應審
    酌之一切情狀，並非有截然不同之領域，於裁判上酌減其刑
    時，應就犯罪一切情狀（包括第57條所列舉之10款事項），
    予以全盤考量，審酌其犯罪有無顯可憫恕之事由（即有無特
    殊之原因與環境，在客觀上足以引起一般同情，以及宣告法
    定低度刑，是否仍嫌過重等），以為判斷。查刑法第185條
    之4業於102年6月11日修正，該條規定修正為「駕駛動力交
    通工具肇事，致人死傷而逃逸者，處1年以上7年以下有期徒
    刑」，然同為肇事逃逸者，其原因動機不一，犯罪情節未必
    盡同（如致人於死、重傷或輕傷者），其肇事逃逸行為所造
    成危害社會之程度自屬有異，法律科處此類犯罪，所設之法
    定最低本刑卻同為「1年以上7年以下有期徒刑」，不可謂不
    重。於此情形，倘依其情狀處以1年以下有期徒刑，即足以
    懲儆，並可達防衛社會之目的者，自非不可依客觀之犯行與
    主觀之惡性二者加以考量其情狀，是否有顯可憫恕之處，適
    用刑法第59條之規定酌量減輕其刑，期使個案裁判之量刑，
    能斟酌至當，符合比例原則。以本案犯罪情節而言，被告無
    照駕駛普通重型機車因過失肇事致被害人受傷，未為必要之
    報警、救護措施即離開現場，固應予以非難，惟考量該事故
    發生之地點，並非人車稀少之地，被害人難以獲得救護之危
    險程度較低，且衡之被害人所受傷勢為左側足部撕裂傷約6
    公分、臉部開放性傷口約3公分、頭部其他部位鈍傷、頭皮
    開放性傷口約1公分、右側手肘擦傷、左側手肘擦傷之傷害
    ，尚非重大，應可認被告犯罪情狀與上開修法加重刑度之立
    法原意相較，可非難性程度較低。從而，被告所犯肇事致人
    傷害逃逸罪縱然科以最低之刑，猶嫌過重，實屬情輕法重，
    在客觀上足以引起一般人之同情，而有堪予憫恕之處，參酌
    司法院釋字第777號解釋之意旨，爰就肇事致人傷害逃逸罪
    部分依刑法第59條之規定酌減其刑。
(七)被告所犯肇事致人傷害逃逸罪部分同時具有加重及減輕事由
    ，依刑法第71條第1項規定，先加後減之。
(八)爰審酌被告無駕駛執照駕車，未謹慎遵守交通規則，因過失
    釀成本案事故，致告訴人受有前揭傷害，其違反注意義務之
    程度並非輕微，為肇事主因；又其知悉駕車肇事並致人受傷
    ，竟未救助告訴人，亦未報警處理，反逕自逃離現場，其所
    為已對社會秩序產生不良影響，且漠視告訴人生命、身體之
    安全；並考量其犯後坦承犯行，然迄今未與告訴人和解，未
    賠償告訴人所受損失；兼衡其自陳教育程度為高職畢業，職
    業為綁鐵工、離婚無子女（本院卷第165頁），暨犯罪之動
    機、手段、情節、所生危害等一切具體情狀，分別量處如主
    文所示之刑，併就所犯無駕駛執照駕車過失傷害罪部分，諭
    知易科罰金之折算標準，以資警惕。
據上論斷，依刑事訴訟法第299條第1項前段、第273條之1第1項
、第310條之2、第454條第2項、第300條，道路交通管理處罰條
例第86條第1項，刑法第284條前段、第185條之4、第47條第1項
、第59條、第41條第1項前段、第71條第1項，刑法施行法第1條
之1第1項，判決如主文。
本案經檢察官江孟芝提起公訴，檢察官陳擁文到庭執行職務。
中　　華　　民　　國　　110 　年　　3 　　月　　5 　　日
　　　　　　　　　刑事第二庭    法　官　王惠芬
以上正本證明與原本無異
如不服本判決應於收受本判後20日內向本院提出上訴書狀，並應
敘述具體理由。其未敘述上訴理由者，應於上訴期間屆滿後20日
內向本院補提理由書狀（均須按他造當事人之人數附繕本）「切
勿逕送上級法院」。
  　　　　　　　　　　　　　　　書記官　陳杰瑞
中　　華　　民　　國　　110 　年　　3 　　月　　5 　　日
附錄本案論罪科刑法條：
中華民國刑法第284條
因過失傷害人者，處 1 年以下有期徒刑、拘役或 10 萬元以下
罰金；致重傷者，處 3 年以下有期徒刑、拘役或 30 萬元以下
罰金。
中華民國刑法第185條之4
（肇事遺棄罪）
駕駛動力交通工具肇事，致人死傷而逃逸者，處 1 年以上 7 年
以下有期徒刑。中華民國刑法第185條之4
駕駛動力交通工具肇事，致人死傷而逃逸者，處1年以上7年以下
有期徒刑。
道路交通管理處罰條例第86條第1項
（刑責之加重及減輕）
汽車駕駛人，無駕駛執照駕車、酒醉駕車、吸食毒品或迷幻藥駕
車、行駛人行道或行經行人穿越道不依規定讓行人優先通行，因
而致人受傷或死亡，依法應負刑事責任者，加重其刑至二分之一
。 
【附件】
臺灣臺南地方檢察署檢察官起訴書
                                    109年度偵字第11298號
　　被　　　告　楊慶林　男　60歲（民國00年00月0日生）
　　　　　　　　　　　　住○○市○區○○路000巷00號
　　　　　　　　　　　　居臺南市○區○○街000巷00號
                         (另案於法務部○○○○○○○臺南                          分監執行中)
　　　　　　　　　　　　國民身分證統一編號：Z000000000號

上列被告因公共危險等案件，已經偵查終結，認應該提起公訴，
茲將犯罪事實及證據並所犯法條分敘如下：
　　犯罪事實
一、楊慶林前因公共危險案件，經法院判處有期徒刑3月確定，
    於民國106年3月23日易服社會勞動執行完畢。楊慶林於109
    年5月25日3時40分，騎乘車牌號碼000－000號重機車，沿臺
    南市安南區安通路5段由西向東方向行駛，在行經安通路5段
    81號-1前時，本應注意汽車在同一車道行駛時，除擬超越前
    車外，後車與前車之間應保持隨時可以煞停之距離，且應
    注意車前狀況，並隨時採取必要之安全措施，而當時為夜間
         有照明，天候陰，路面為乾燥無缺陷之柏油路面，無
    障礙       物且視距良好，並無不能注意之情事，竟疏未
    注意車前狀       況及與前車保持安全距離，即貿然向前
    行駛，此時適有林峰     笙騎乘腳踏車行駛在同向前方，
    亦疏未注意夜間行駛時應有     完善之反光裝置，而貿然
    騎乘無反光裝置之腳踏車在該處行     駛，致楊慶林之車
    輛反應不及而撞擊林峰笙騎乘之腳踏車，     致雙方均倒
    地，林峰笙因而受有左側足部撕裂傷約6公分、     臉部開
    放性傷口約3公分、頭部其他部位鈍傷、頭皮開放性     傷
    口約1公分、右側手肘擦傷、左側手肘擦傷之傷害，楊慶
    林亦受有傷害(未據告訴)。楊慶林於肇事後，向林峰笙及路
    過而上前協助之陳柏甫表示其有喝酒，不要報警，林峰笙則
    請陳柏甫報案，陳柏甫旋打電話報警，楊慶林未對於林峰笙
    施以必要之救護或留下可供聯絡之身分資料，立即騎乘機車
    離開現場，所幸經陳柏甫拍攝楊慶林之機車車牌照片提供警
    方，始查獲上情。
二、案經林峰笙訴由臺南市政府警察局第三分局移送偵辦。
　　證據並所犯法條　　　　
一、證據：
（一）被告楊慶林於警詢、偵訊之供述。
（二）告訴人林峰笙於警詢、偵訊之供述。
（三）證人陳柏甫於警詢之供述。
（四）道路交通事故調查報告表（一)（二)、道路交通事故現場
      圖、現場暨車損照片、診斷證明書。
 (五) 臺南市車輛行車事故鑑定委員會鑑定意見書。
二、所犯法條：刑法第185條之4之肇事逃逸、同法第284條前段
    之過失傷害。被告所為上開犯行，罪名各別，行為互殊，請
    分論併罰。又被告受徒刑之執行完畢，5年以內故意再犯本
    案有期徒刑以上之肇事逃逸罪，為累犯，有本署刑案資料查
    註紀錄表在卷可參，請依刑法第47條第1項規定加重其刑。
三、依刑事訴訟法第251條第1項提起公訴。
　　此　致
臺灣臺南地方法院
中　　華　　民　　國　 109　　年　　9 　　月　  29　　日
　　　　　　　                檢　察　官  江孟芝
本件證明與原本無異
中　　華　　民　　國　 109　　年　 10 　　月　   7  　日
                              書  記  官  張書銘
所犯法條：
中華民國刑法第185條之4
（肇事遺棄罪）
駕駛動力交通工具肇事，致人死傷而逃逸者，處 1 年以上 7 年
以下有期徒刑。
中華民國刑法第284條
因過失傷害人者，處 1 年以下有期徒刑、拘役或 10 萬元以下
罰金；致重傷者，處 3 年以下有期徒刑、拘役或 30 萬元以下
罰金。